行　政　法　院　判　決　　　　　　　　　　　　　八十八年度判字第二○二二號
　　原　　　告　加拿大商．波利霍特公司
　　　　　　　　　　　　　　　.
　　代　表　人　甲○○○○○○.
　　訴訟代理人　陳長文律師
　　　　　　　　馮博生律師
　　被　　　告　經濟部智慧財產局（原經濟部中央標準局）
右當事人間因發明專利申請事件，原告不服行政院中華民國八十七年四月十日台八七
訴字第一五二八九號再訴願決定，提起行政訴訟。本院判決如左︰
　　主  文
原告之訴駁回。
　　事  實
緣原告民國八十三年五月十七日以其「穩定化瀝青組合物」係藉由在穩定化聚乙烯－
瀝青組合物中完成聚烯，例如聚乙烯的立體穩定化作用，和藉由在穩定化聚乙烯－瀝
青組合物中分散其他聚合物，例如苯乙烯－丁二烯－苯乙烯共聚物、乙烯－乙酸乙烯
酯共聚物或EPDM共聚物，將二或三種聚合物質穩定合併於瀝青中。能夠在瀝青中合併
不同聚合物質容許對於組合物欲完成的性質作需要的調整。一種由碎膠末產生之解離
橡膠硫化物網狀組織，特別來自於回收輪胎，可合併於瀝青組合物等情，向被告申請
發明專利。案經被告編為第00000000號審查，不予專利。原告修正說明書，
申經再審查結果，仍不予專利，發給（八六）台專（捌）○一○五一字第一○九四七
七號專利再審查審定書。原告不服，提起訴願、再訴願，經遭駁回，遂向本院提起行
政訴訟。茲摘兩造訴辯意旨如次：
原告起訴意旨及補充理由略謂：一、被告機關之再審查程序違反專利法第四十條第二
項規定：按被告機關於系爭行政訴訟答辯理由稱，其再審查並無違專利法第四十條第
二項之規定，蓋其「業於八十五年六月十日以台專捌○一○五一字號一二○七八三號
核駁理由先行通知書函請原告申復，並指出該組合物已於WO 93/07219 號之申請專利
範圍第１至４項所述，因此本案不具新穎性，而原告於八十五年八月九日來函申復及
修正，經其申復本局認為該案並不具進步性，並針對所述部分，提出具體的反駁，惟
核駁理由仍未超出引證範圍」云云。然如被告機關刊行「專利審查基準」第1-2-1 頁
指陳，申請專利之發明，基本上應滿足三項要件，此三項要件，即為專利之基本要件
：一產業上利用性：即具有專利法第二十條第一項規定之「可供產業上利用」。二新
穎性：即不具有專利法第二十條第一項第一款至第三款規定之情事之一。三進步性：
即不具有專利性第二十條第二項規定之情形。另如同「基準」第1-2-19頁清楚指陳，
申請專利之發明為運用申請當日之前既有之技術或知識以完成者，如「該發明．．．
非為熟習該項技術者之一般技術知識所能輕易完成者，即具有進步性。新穎性與進步
性係不同的基本要件。申請專利之發明與申請當日之前既有之技術或知識若有差異時
，即有新穎性」。此即，新穎性與進步性，不惟其法條依據不同，其規範事項亦有所
差異。被告機關於再審查核駁理由先行通知書中係以不具「新穎性」為由，與再審查
審定書係以不具「進步性」為論據，二者法條依據與所涉專利要件均截然有別。該先
行通知書顯足以誤導原告應為之申復方向，致原告無法就其審查書所決定不具「進步
性」，預為充分答辯，其再審查違反專利法第四十條第二項規定之事實至為明顯，請
鈞院惠予明鑒。二、被告機關誤會引證案（WO 93/07219 ）技術內容，其否定系爭專
利進步性之理由，依法不能成立。系爭專利案主要涵蓋二不同瀝青組合物，其一請求
於申請專利範圍第１項，另一則於申請專利範圍第８項，申請專利範圍第項則關於
申請專利範圍第８項組合物之製法請求。被告機關以引證案「說明書第頁提到立體
穩定劑的各種成份彼此可藉分子內交聯而穩定」，認為系爭專利案申請專利範圍１項
組合物所含第二種（為改良瀝青性質而添加之）改質聚合物係「藉由纏結、物理截留
、化學交聯或二或多種此類機構的組合物而穩定地併於該瀝青中」之技術已被揭示；
且以引證案說明書第９頁第行關於烯類聚合物之教示，認為該第二改質聚合物之具
體態樣（如系爭專利案申請專利範圍第４項所請）業經揭示。然事實上，如附件二（
引證案相關內容）所示，引證案所用以將（液態或固態）不溶性粒子分散於瀝青之唯
一機構為：藉由在現場反應形成之立體穩定劑所達之立體穩定。且引證案第９頁第
行至第頁第８行之內容均關於該立體穩定劑之教示。其中，引證案第９頁第行實
乃教示，與瀝青相容之烯類聚合物係可為達成該立體穩定之一成份，即，為該立體穩
定劑之一成份，其使用係為形成該立體穩定劑以穩定被分散之不溶性粒子，而非作為
該被分散粒子之組成。至於引證案第頁之引據內容，如被告機關所承認，該內容係
述及立體穩定劑的各種成份彼此可藉分子內交聯而結合。被告機關顯未認知於瀝青組
合物中，穩定劑與被穩定之分相係具不同功能，被穩定之分散相係為改良瀝青性質而
添加，而穩定劑則為使分散相能穩定於瀝青中以達其改良功能而使用，被告機關顯然
誤會引證案內容。此外，引證案實於第９頁第至行教示：「為於瀝青中達經分散
聚乙烯或其他烯烴聚合物之穩定，必須達成數成份彼此間之反應，與連續相及分散相
之結合。」即，引證案該內容僅述及應「達成」該反應與結合，並非教示應「如何」
達該等反應與結合。(一)系爭專利案申請專利範圍第１項所請瀝青組合物實乃引證案揭
示瀝青組合物之改良。如系爭專利案說明書第４頁所陳，不同的聚合物，當個別使用
時，是與瀝青相容，合併則妨礙彼此及＼或最終系統的相容性。引證案所教示內容，
實僅及於使個別聚合物能穩定於瀝青而呈相容狀態之手段，完全未教示如何使因合併
使用於瀝青中而無法穩定於瀝青中以呈相容狀態之二或更多種聚合物同時穩定於瀝青
中。系爭專利案申請專利範圍第１項組合物，即為可藉由至少二種不同機構而於瀝青
中同時併含至少二種聚合物之瀝青組合物，其中，一聚合物之分散相係藉由如引證案
之立體穩定方式而穩定，而另一聚合物之分散相則藉由纏結、物理截留、及＼或化學
交聯方式而穩定。(二)系爭專利案申請專利範圍第８項所請組合物，則係關於含以異於
引證案教示手段之方式而穩定併含於瀝青之聚合物之瀝青組合物。如前所陳，引證案
係以立體穩定方式將聚合物粒子併於瀝青中；系爭專利案申請專利範圍８項組合物所
含分散相則為，含經解離之橡膠硫化網絡。即，系爭專利案申請專利範圍第８項組合
物所含分散相顆粒係含橡膠硫化物，該橡膠硫化物係經系爭專利案申請專利範圍第
項所請方法之特殊技術內容而解離其網絡。引證案完全未述及系爭專利案申請專利範
圍第項方法所，將橡膠硫化物顆粒與碳氫油（即，烴油）混合以軟化及潤脹該顆
粒、及於特定溫度（100至300℃）施加熱能和以特定方式（即，剪切）施加機械能以
至少部份解離該橡膠硫化物網絡之技術內容。熟習此項技藝之人士實無法由引證案教
示內容而輕易經由邏輯分析、推理或試驗而得系爭專利案申請專利範圍第項所請方
法，更無從得到系爭專利申請專利範圍第８項所請瀝青組合物。簡言之，被告機關既
未明瞭引證案技術內容（即，誤將引證案關於立體穩定劑之教示，視為系爭專利案申
請專利範圍第１項組合物分散相之對應內容）、亦未明瞭系爭專利之技術內容（如，
系爭專利案申請專利範圍第１項組合物係含至少二類以不同機制穩定於瀝青之聚合物
，系爭專利申請專利範圍第８項組合物則含非藉由立體穩定之作用方式而穩定於瀝青
中，系爭專利申請專利範圍第項方法必須先以烴油軟化及潤脹含橡膠硫化物之顆粒
），其認為系爭專利案所請發明不具進步性之審定，實乃空言無據，依法不能成立。
三、被告機關誤解引證案技術內容，引證案組合物實際上僅含單一分散相。被告機關
以引證案第九頁藉由多數個成分所達穩定作用之教示，認為引證案已教示系爭專利案
申請專利範圍第１項組合物所涉之穩定方式，且以引證案摘要概述「其不可溶物質（
可以是固體或液體）被分散到連續非水溶液相．．．」，認為引證案瀝青組合物所含
分散相並非僅為一相。事實上，引證案教示組合物僅係含單一分散相，明顯異於系爭
專利案申請專利範圍第１項含以不同機制穩定之至少二個分散相之組合物。如熟悉專
利申請之人士所周知，對一專利申請案而言，其申請專利範圍係用以界定該案所請發
明之技術特徵，其說明書實例則用以例示所請發明之具體實施態樣。於引證案申請專
利範圍第１項中，所界定組合物係含：「一連續非水性液相、一不溶於該液相之有機
物料分散粒相、及一（固著於該粒相且與該液相相容以維持該粒相之分散粒間彼此相
隔離之）立體穩定劑．．．」即，引證案申請專利範圍第１項所界定組合物係含該不
溶於液相之有機物件單一分散相，其藉由立體穩定劑之立體穩定機制而穩定於連續相
中。引證案說明書實例亦證實前述事實，於該等實例中，僅以聚乙烯為其單一分散相
之唯一物料。綜言之，引證案未教示系爭專利案可藉由至少二種不同機構而於瀝青中
同時併含至少二種聚合物分散相之瀝青組合物。其中，一聚合物分散相係藉由立體穩
定方式而穩定，另一聚合物分散相則藉由纏結、物理截留、及＼或化學交聯方式而穩
定之事實甚明，引證案確未教示或建議系爭專利案含至少二種分散相之組合物。四被
告機關未正確明瞭系爭專利案技術內容，系爭專利案非立體穩定之穩定方式未經引證
案教示。被告機關以引證案第７頁述及「為了要形成穩定的乳化液（瀝青組合物），
係將瀝青加熱至聚乙烯或其他烯烴高分子的溶解狀態，並且在含有穩定劑的狀態下，
藉高剪切力混合形成一均勻的液滴分散相，並且任何影響粒子分散的簡易方法都可用
在上述方法」且提及「可使用crumb rubber或其他recycled聚烯烴作為分散相」，認
為系爭專利案申請專利範圍第項方法之技術為熟習此項技藝之人士易於推知及完成
，且系爭專利案申請專利範圍第８項組合物之各成份業經揭示。然事實上，如引證案
第２頁第３至行所述，於將聚合物併入瀝青中以改良瀝青性質時所常面臨之問題為
：經分散於瀝青中之熔融聚合物傾於在停止攪拌瀝青組合物時快速凝聚及聚集，使聚
合物無法繼續維持於分散狀態，進而產生相分離而失其改良瀝青之作用。引證案即針
對前述問題提供一解決方案，其教示一可立體穩定經分散聚合物於瀝青中之立體穩定
劑。如引證案第７頁第至行所教示，於穩定劑存在之情形下，可於高速剪切混合
作用停止時，仍維持藉由加熱與高速剪切混合作用而形成於瀝青之均勻分散液滴相之
分散狀態。此即依據引證案教示，於無穩定劑存在之情形下，無法僅藉由熱能（即，
加熱）與機械剪切力（即，高速剪切作用）而於瀝青中形成穩定均勻之分散液滴。系
爭專利案申請專利範圍第８項組合物，係藉由申請專利範圍第項方法所提供。於該
方法中，在施用熱能及機械能之前，先將橡膠硫化物顆粒與碳氫油（即烴油）混合以
軟化及潤脹該橡膠顆粒，由此而得於施用熱能及機械能後，在立體穩定劑之情形下，
穩定該橡膠顆粒使其不因沈降而自瀝青分離。引證案完全未述及該軟化及潤脹橡顆粒
之步驟。綜言之，引證並未教示系爭專利案未採用任何立體穩定劑即可利用軟化及潤
脹橡膠顆粒之步驟於瀝青中穩定分散相之技術內容，若非經由系爭專利案之揭示與教
導，一般熟習此項技藝之人士必定無法輕易完成系爭專利案申請專利範圍第８項之組
合物，請鈞院惠予明鑒。綜上所述，被告機關不惟誤會引證案與系爭專利案技術內容
，其再審查審定亦違反專利法第四十條第二項規定。另，系爭專利案所請發明對原告
甚為重要，被告機關於誤會引證案與系爭專利案內容之情形下拒予系爭發明專利之審
定，影響原告權益甚鉅。因本案所涉專業技術甚為複雜，實有為言詞審理或辯論之必
要。請鈞院明鑒，准予言詞審理、辯論，以究明真實，實感德便。基於起訴狀及前述
事實，被告機關、訴願機關及再訴願機關對系爭專利案審查之認事用法均屬違誤不當
，系爭發明確具專利要件，依法可准予專利權二十年。敬請鈞院依法判決將上述上之
原處分、訴願決定及再訴願決定均予撤銷等語。
被告答辯意旨及補充理由略謂︰一、本案「穩定化瀝青組合物」其所請求的範圍如申
請專利範圍第１、８及項所述。惟查此種技術已揭示在WO 93/07219 。申請專利範
圍第１項之瀝青組合物，其特徵在於一連續瀝青相、至少一種不溶於該瀝青相之聚烯
烴之分散粒子相，其量為該連續瀝青相之0.5至20 重量（見引證第７頁第行至
行），該至少一種聚烯烴係經由含與一聚烯烴交聯之瀝青相容聚合物之立體穩定劑而
立體穩定於該連續瀝青相（具體之技術特徵與引證的實例３相同），及至少一種分散
於該連續瀝青相之額外聚合物料，其量為該連續瀝青相之0.5至20 重量，該至少一
種額外聚合物料係藉由纏結、物理截留、化學交聯或二或多種此類機構的組合而穩定
地併於該瀝青中（其具體的為一種彈性共聚物，見引證第７頁第行至行及第９頁
第行至第１０頁第８行所述）。申請專利範圍第８項之瀝青組合物，特徵在於一種連
續瀝青相及一種含量為瀝青之５至重量之包括解離橡膠硫化物網狀組織之分散相
（實際上為一種回收的橡膠的運用，其技術見引證第７頁第１０行、至行及至
行），申請專利範圍第項之技術特徵與第８項相同。因此本案係運用習知之技術且
為熟習該項技術者易於推知及完成者。二、原告起訴理由及本局答辯如下：(一)「原告
以被告機關未於再審查審定前完整且具體告知擬拒予系爭專利案專利之理由，有損原
告合法權益，違反專利法第四十條第二項規定乙節」。經查專利法第四十條第二項之
規定：「經再審查認為有不予專利之情事時，在審定前應通知申請人，限期申復」，
本局業於八十五年六月十日以台專捌○一○五一字第一二○七八三號核駁理由先行通
知書函請原告申復，並指出該組合物已見於WO 93/07219 號之申請專利範圍第１至４
項所述，因此本案不具新穎性，而原告於八十五年八月九日來函申復及修正，經其申
復本局認為該案並不具進步性，並針對所述部分，提出具體的反駁，惟核駁理由仍未
超出引證範圍，因此本局並無違專利法第四十條第二項之規定。(二)原告以「專利法第
二十條第二項之適用及「進步性」之判定」及「被告機關據WO 93/07219 單篇文獻（
下稱「引證案」），而援引專利法第二十條第二項認定系爭專利不具專利要件者，顯
屬適用法條之錯誤」乙節。經查專利法第二十條第二項明定「發明係運用申請前既有
之技術或知識，而為熟習該項技術者所能輕易完成時，雖無前項所列情事，仍不得依
本法申請取得發明專利」，其中「前項所列情事」係指其「新穎性」而言，「進步性
」的判斷係先判斷該案是否具新穎性，若具有新穎性之後再判斷是否具有進步性，此
點與專利審查基準1-2-20第一行「判斷該發明具有新穎性後，始能判斷有無進步性」
相符，又其判斷進步性的方式，可用同一文獻之各不同部分內容相互組合，亦符合專
利審查基準，因此本局所引用的法條並無錯誤。(三)原告認為「其申請專利範圍第１項
之組合物，除瀝青、立體安定劑、及經由該安定劑而穩定於瀝青之瀝青不相容聚合物
粒子外，另含藉由纏結、物理截留、化學交聯或前述機構之組合物而穩定分散（即第
二聚合物，與瀝青不相容）於瀝青之聚合物料。而引證之瀝青組合物僅含一類瀝青不
相容聚合物粒子，其藉立體安定劑而穩定於瀝青中。」云云。經查引證說明書第９頁
有關立體穩定的部分提到聚乙烯或其他的烯烴高分子分散於瀝青的穩定方式，可藉著
「各成份之間的反應」及「連續相及分散相的結合」，又其說明書第頁提到立體穩
定劑的各種成份彼此可藉分子內交聯而穩定，因此該「使用第二聚合物係分散於瀝青
中．．．化學交聯．．．穩定．．．」之技術已被揭示，更具體的第二聚合物，如引
證說明書第９頁第行的烯類聚合物，係揭示申請專利範圍４項之特徵，雖然原告辯
稱引證所用之聚合物係為瀝青可相容有機聚合物，而本案為瀝青不相容聚合物，何以
相同的聚合物一為相容，一為不相容，此點可從本案說明書第４頁提到「不同的聚合
物，當個別使用時，是與瀝青相容，合併則妨礙彼此和＼或最終系統的相容性」得到
解答，因此該二聚物之立足點並不相同，並無法比較其相容性，且其係使用相同之物
質，因此該技術已被揭示。(四)原告認為申請專利範圍第８項瀝青混合物，係含瀝青連
續相及一分散相，該分散相含經解離之橡膠硫化物網狀組織（即，經去硫化之橡膠）
，其解離達無可辨視之經分解橡膠顆粒之程度。其中該解離橡膠硫化物網狀組織於本
案說明書摘要提到係由碎膠末產生（Crumb rubber），特別是來自回收輪胎，而引證
案第７頁亦提及可使用crumb rubber或其他recycled聚烯烴作為分散相，本案所稱成
分已揭示於引證案。引證案揭露之瀝青組合物可添加polydiene 類橡膠以提供化學交
聯用，本案組合物存在有0.1-20重量的液體橡膠，其主要功用亦如引證案polydien
e 之功能，本案瀝青組成物與引證案大致雷同。又本案申請專利範圍第十五項生成瀝
青組合物之方法，仍係以機械剪切力或熱能造成聚烯烴之分散或熱能造成聚烯烴之分
散或硫化橡膠粒子解離分散，而穩定於瀝青中，引證案說明書第７頁提到為了要形成
穩定的乳化液（瀝青組成物），係將瀝青加熱至聚乙烯或其他烯烴高分子的熔解狀態
，並且在含有穩定劑的狀態下，藉高剪切力混合形成一均勻的液滴分散相，並且任何
影響粒子的分散的簡易方法都可應用在上述方法，因此該技術很明顯的使用剪切力用
於粒子的分散，因此該技術係運用習知之技術且為熟習該項技藝人士易於推知及完成
者。(五)原告稱本案之相對案，已在多國核准專利，作為本案應准專利之論據一節。惟
各國審查基準及法令各異，在他國申准專利，核難執為本案即應准專利之論據。三、
原告以「被告機關誤會引證案（WO 93/07219 ）技術內容，其否定系爭專利進步性之
理由，依法不能成立」，又原告認為「其申請專利範圍第１項之組合物，除瀝青、立
體安定劑、及經由該安定劑而穩定於瀝青之瀝青不相容聚合物粒子外，另含藉由纏結
、物理截留、化學交聯或前述機構之組合而穩定分散（即第二聚合物，與瀝青不相容
）於瀝青之聚合物料。而引證案之瀝青組合物僅含一類瀝青不相容聚合物粒子，其藉
立體安定劑而穩定於瀝青中。」云云。經查引證案說明書９頁有關立體穩定的部分提
到聚乙烯或其他的烯烴高分子分散於瀝青的穩定方式，可藉著「各成份之間的反應」
及「連續相及分散相的結合」並提到穩定的方式是藉由多數個成分所得，其第一成份
係包括含有可溶於瀝青的第１部分及與聚合物部分共價鍵結且相容於瀝青可溶的第２
部分（其具體實例為烯系共聚物）、第２成份為經由親核性改質的聚烯烴所構成，包
含與分散的高分子互溶的第１部分及與瀝青相容的第２部分．．．，又引證於摘要明
確的揭示「其不可溶的物質等（可以是固體或是液體）被分散到連續非水溶液相．．
．」因此引證案所用的分散體並非僅含一種，並且穩定的方式亦已揭示，因此原告所
言「引證之瀝青組合物僅含一類瀝青不相容聚合物粒子」並非屬實，同時其所言引證
案該內容僅述及應「達成」該反應與結合，並非教示應「如何」達該等反應與結合，
亦非屬實。四、原告稱「系爭專利案申請專利範圍第８項組合物所含分散相顆粒係含
橡膠硫化物，該橡膠硫化物係經系爭專利案申請專利範圍第項所請方法之特殊技術
內容而解離其網絡，引證案完全未述及系爭專利案申請專利範圍第項方法所，將
橡膠硫化物顆粒與碳氫油（即烴油）混合以軟化及潤脹該顆粒、及於特定溫度（ 100
至300℃ ）施加熱能和以特定方式（即，剪切）施加機械能以至少部份解離該橡膠硫
化物網絡之技術內容」乙節。經查引證案說明書第７頁提到為了要形成穩定的乳化液
（瀝青組成物），係將瀝青加熱至聚乙烯或其他烯烴高分子的溶解狀態，並且在含有
穩定劑的狀態下，藉高剪切力混合形成一均勻的液滴分散相，並且任何影響粒子分散
的簡易方法都可用在上述方法，因此該技術很明顯的使用剪切力及熱能用於粒子的分
散係運用習知之技術且為熟習該項技藝人士易於推知及完成者。而申請專利範圍第８
項組合物，其中該解離橡膠硫化物網狀組織於本案說明書摘要提到係由碎膠末產生（
crumb rubber），特別是來自回收輪胎，而引證案第７頁亦提及可使用crumb rubber
或其它recycled聚烯烴作為分散相，因此本案所稱成分已揭示在引證案。補充理由尚
無可採。綜上所述，本案所為本案應不予專利之審定並無違法，本案原告之訴無理由
，敬請駁回原告之訴等語。
　　理  由
按稱發明者，謂利用自然法則之技術思想之高度創作，為專利法第十九條所規定。又
同法第二十條第二項復規定，發明係運用申請前既有之技術或知識，而為熟習該項技
術者所能輕易完成時，雖無同條第一項所列情事，仍不得申請取得發明專利。本件原
告於八十三年五月十七日以其「穩定化瀝青組合物」係藉由在穩定化聚乙烯－瀝青組
合物中完成聚烯，例如聚乙烯的立體穩定化作用，和藉由在穩定化聚乙烯－瀝青組合
物中分散其他聚合物，例如苯乙烯－丁二烯－苯乙烯共聚物、乙烯－乙酸乙烯酯共聚
物或EPDM共聚物，將二或三種聚合物質穩定合併於瀝青中。能夠在瀝青中合併不同聚
合物質容許對於該組合物欲完成的性質作需要的調整。一種由碎膠末產生之解離橡膠
硫化物網狀組織，特別來自於回收輪胎，可合併於瀝青組合物等情，向被告申請發明
專利。案經被告編為第00000000號審查，不予專利。原告修正說明書，申經
再審查結果，被告以本案申請專利範圍獨立項第一項、第八項及第十五項技術已揭示
在ＷＯ＼九三＼○七二一九號專利案（以下稱引證案）。本案申請專利範圍第一項之
瀝青組合物，其特徵在於一連續瀝青相、至少一種不溶於該瀝青相之聚烯烴之分散粒
子相，其量為該連續瀝青相之○．五至二十重量，已見於引證案第七頁第三十一行
至第三十五行，至少一種聚烯烴係經由含與一聚烯烴交聯之瀝青相容聚合物之立體穩
定劑而立體穩定於連續瀝青相之技術特徵與引證案之實例三相同，至少一種分散於連
續瀝青相之額外聚合物料，其量為連續瀝表相之○．五至二十重量，至少一種額外
聚合物料係藉由纏結、物理截留、化學交聯或二或多種此類機構的組合而穩定併於瀝
青中，其具體的為一種彈性共聚物，已見引證案第七頁第三十一行至第三十五行及第
九頁第三十四行至第十頁第八行所述。申請專利範圍第八項之瀝青組合物，特徵在於
連續瀝青相及含量為瀝青之五至八十重量之包括解離橡膠硫化物網狀組織之分散相
，實際為一種回收的橡膠運用，其技術見於引證案第七頁第十行、第十六行至第十八
行及第二十二行至第二十三行。申請專利範圍第十五項之技術特徵與第八項相同。本
案係運用習知之技術，為熟習該項技藝者易於推知完成者，依專利法第二十條第二項
規定，應不予專利。原告不服，提起訴願後，訴願決定機關為昭慎重，乃將本案申請
卷及訴願理由書、答辯書等，送請工業技術研究院審查，其審查意見略謂：「針對訴
願理由與訴願答辯爭議之五部份，審查意見如下：（一）與（二）部份：答辯意見認
為該申請案之專利範圍第一項已揭示在WO 93/07219 引案中。經查證後，審查委員認
為在聚烯烴－瀝青組成物中，不相容性之改善已在該引證中揭示，「亦即經添加第三
種成份後，可經由化學鍵結、物理纏結或化學交聯等方式，而達到立體穩定之目的」
。因此縱然在該申請案中多添加ＳＢＳ等成份，其相容性之改進方法如同引證案中所
列，故本案所申請之技術不具新穎性，不符專利要件。（三）（四）部份：申請專利
範圍第八項中之瀝青組合物，引證案中已提及「可使用crumb rubber或其它recycled
聚烯烴作為分散相，故本案所稱「成分」，已予揭示於前案中。另外引證案中揭示到
「該瀝青組合物可添加polydiene 類橡膠以提供化學交聯用」。此與訴願人所稱該申
請組合物存在有0.1-20重量的液態橡膠，其主要功用亦如引證案polydiene 之功能
，因此該項瀝青組成物與引證案內容大致雷同。（五）部份：專利申請範圍第十五項
生成瀝青組合物之方法。訴願人所稱之主要方法，仍是以「機械剪切力或熱能造成聚
烯烴之分散或是硫化橡膠粒子解離＼分散．．．而穩定於瀝青中」，此方法為相關行
業已熟知之技藝，因而該生成法實不具新穎性，不符專利要件。綜上所述，中標局所
為不予專利之審定，並無違誤，訴願應予駁回」。原告不服，提起再訴願後，訴願決
定機關復將本案原卷及再訴願理由書等，送請原審查機關作成答辯意見略謂：「針對
再訴願理由所提之不服理由，答辯如下：（一）關於「經濟部與中央標準局未明瞭引
據前案WO93/07219之內容」：審查委員在訴願審查意見書所提「．．．在聚烯烴－瀝
青組成物中，不相容之改善已在引證案中揭示，亦即經添加第三種成分後．．．，達
立體穩定的目的」，此意見明顯被訴願人誤解，亦即該第三成份之功用在於提供瀝青
與聚烯烴相容性之改良，而非被立體穩定者。因此，審查委員仍相信，在本系統之相
容性改善，已可經WO 93/07219的教示而實行之，而該申請案之施行仍可由WO 93/072
19而達成，故在實施原理方面並無新穎之處。（二）關於「本案確具新穎性及進步性
」：如上所述，在該瀝青組成物中將一或多種微粒聚合物加入，特別是ＳＢＳ或ＥＰ
ＤＭ等聚合合物，由於ＳＢＳ與原瀝青組成物中之液態橡膠，或是ＥＰＤＭ與原瀝青
組成物之官能化聚烯烴已有部份之相容性，因此ＳＢＳ或ＥＰＤＭ之添加仍未明顯損
害原組成物之相容性乃屬可預期的，僅需經各成份之相對含量略加調整即可達成，其
使用原理仍不脫於WO 93/07219 之範疇，故該申請實不具新穎性，另外，關於在訴願
審定書中ＳＢＳ之作用亦被訴願者誤判，因審查委員從未述及ＳＢＳ之作用為「Ｐ其
他成份交聯以增進立體穩定作用」，故審查委員在訴願審定書之意見並無違誤。綜上
所述，再訴願理由書之不服理由未有進一步之合理解譯，故再訴願無理由，應予駁回
。」有審查意見及答辯意見書附訴願卷可稽。此項審查及答辯意見，具有鑑定性質，
客觀公正，足堪採信。原告訴稱，被告誤會引證案技術內容，其否定本案具有進步性
之理由，不能成立云云，揆諸上開審查及答辯意見，並無足採。又查依專利法第二十
條第二項之文義解釋，發明專利申請案不具有進步性者，包含發明專利申請案不具新
穎性之情形在內，同法條第一項僅係就發明專利申請案不具備新穎性之特別情形所為
之規定，並非就發明專利申請案不具備新穎性之所有情形所為之排除規定。本件被告
核駁理由先行通知書通知原告申復，指出系爭發明專利申請案已見於引證案之申請專
利範圍，因此本案不具新穎性，經原告申復及修正後，被告依相同引證資料，指明本
案不具進步性，核屬適用專利法第二十條第二項規定審查之正常程序，自無違反同法
第四十條第二項規定可言。原告主張，被告之再審查程序違反專利法第四十條第二項
規定云云，難謂有理由。綜上所述，本件原處分於法並無違誤，一再訴願決定遞予維
持，亦無不合，均應予維持，原告起訴意旨並無理由，應予駁回。又本件事證已臻明
確，並無舉行言詞辯論之必要，併予指明。
據上論結，本件原告之訴為無理由，爰依行政訴訟法第二十六條後段，判決如主文。
中    華    民    國     八十八      年      五      月     二十七      日
                    行 政 法 院 第 二 庭
                                審 判 長 評  事      陳  石  獅
                                         評  事      徐  樹  海
                                         評  事      彭  鳳  至
                                         評  事      黃  合  文
                                         評  事      林  茂  權
右  正  本  證  明  與  原  本  無  異
                                         法院書記官  王  福  瀛
中    華    民    國     八十八      年      五      月     二十八      日
